臺灣高等法院高雄分院刑事判決　　　　　九十年度上易字第二九三號
　　上　訴　人　台灣高雄地方法院檢察署檢察官
　　上　訴　人
　　即　被　告　戊○○
　　選任辯護人　姜宜君
　　上　訴　人
　　即　被　告　乙○○
　　被　　　告　甲○○
　　　　　　　　丙○○
　　　　　　　　丁○○
　　右三人共同
　　選任辯護人　吳建勛　律師
右上訴人等因被告等偽造文書案件，不服臺灣高雄地方法院八十九年度易字第九０六
號中華民國九十年十月二十九日第一審判決，（起訴案號：臺灣高雄地方法院檢察署
八十八年度偵字第二七０九九號、第八九八三號），提起上訴，本院判決如左：
      主      文
上訴駁回。
      事      實
一、戊○○係設在台北市○○區○○街一段一００號三樓之璟福企業股份有限公司（
    下稱璟福公司）總經理，為該公司之實際負責人、乙○○係任職於璟福公司擔任
    戊○○之特別助理，平時負責璟福公司對外業務之接洽事宜，二人均係從事業務
    之人。戊○○、乙○○二人於民國八十七年十一月間受設在台北市○○○路二０
    一號台灣塑膠工業股份有限公司（下稱台塑公司）總管理處發包中心委託，雙方
    簽訂工程承攬書，將台塑公司仁武鹼廠自六十四年七月十二日起至七十八年七月
    三十一日止，以水銀法製造鹼氣所產生之含汞污泥，並於八十二年間經固化處理
    完畢之固化物搗碎後清除運送出口至柬埔寨掩埋處理。戊○○、乙○○二人於出
    口該含汞污泥報關時，原應據實陳報，記載為「含汞污泥固化物」始與事實相符
    。乃戊○○、乙○○二人為使上開含汞污泥固化物得以順利出口運送至柬埔寨，
    二人竟基於共同偽造文書之犯意聯絡，接續在渠等業務上以璟福公司名義所製作
    之包裝明細表及商業發票上之「ＤＥＳＣＲＩＰＴＩＯＮ」（即貨物名稱）欄載
    有「ＣＥＭＥＮＴ  ＣＡＫＥ（ＳＣＲＡＰ）」（即水泥塊）不實事項，交付予
    設在高雄市苓雅區○○○路一一０之一號二樓不知情之偉毓企業有限公司（下稱
    偉毓公司），再由該公司之職員吳文展據以將上開不實內容填載於其業務上所製
    作ＢＤ／八七／Ｔ五二五／０００一出口報單上，於同年十一月十八日向財政部
    高雄關稅局投單報關行使，並於同年十一月二十日及二十一日，將上開搗碎後之
    汞污泥固化物二七九九．三公噸（起訴書誤載為二七九四．一八噸）以太空包裝
    妥後，辦理出口手續運往柬埔寨，足以生損害於財政部高雄關稅局對於出口物品
    管理之正確性。嗣經高雄縣環境保護局於同年十二月二日十時十分許，派員至台
    塑公司仁武鹼廠稽查時，始知悉上情。
二、案經中華民國綠色陣線協會告發由臺灣台北地方法院檢察署呈請臺灣高等法院檢
    察署核轉及高雄縣警察局移送臺灣高雄地方法院檢察署檢察官偵查起訴。
      理      由
壹：有罪部分（戊○○、乙○○部分）：
一、訊據上訴人即被告戊○○、乙○○二人均矢口否認有何右揭行使業務上登載不實
    文書罪之犯行，被告戊○○辯稱：「本件向台塑公司仁武鹼廠承攬含汞污泥固化
    體運送出口至柬埔寨事宜係由被告乙○○全權負責處理，我對於本件的作業流程
    並不清楚。」云云；被告乙○○另辯稱：「因為台塑公司仁武鹼廠告訴我他們所
    交付之含汞污泥固化體的檢驗結果（八十二年的檢驗報告）低於標準溶出值，不
    具毒性，所以才認為該批汞污泥固化體係屬一般事業廢棄物，又因海關進出口項
    目無固化汞污泥的項目，但是有水泥塊的項目，所以才會以水泥塊名義出口。」
    云云。經查：台塑公司總管理處發包中心與被告戊○○、乙○○簽訂前開工程承
    攬書時，業已表明係將台塑公司仁武鹼廠自六十四年七月十二日起至七十八年七
    月三十一日止，以水銀法製造鹼氣所產生之含汞污泥固化物搗碎後清除運送出口
    至柬埔寨掩埋處理，並交付上開含汞污泥固化物之抗壓強度表及分析報告表等資
    料予被告，此亦為被告戊○○於警訊（見八十八年九月三十日警訊筆錄）及被告
    乙○○於警訊（見八十八年九月三十日警訊筆錄）、本院調查時所自承，佐以璟
    福公司於收受台塑公司交付之工程款後，所開立予台塑公司之三聯式統一發票一
    紙（號碼為ＴＭ00000000號），其品名欄內係記載「汞污泥處理費」乙
    節，均足認被告戊○○、乙○○二人於承攬本件貨物運送出口至柬埔寨之工程合
    約時，即已知悉該批貨物係「含汞污泥固化物」。再查：被告乙○○前開辯稱係
    因海關進出口項目中無固化汞污泥項目，但是有水泥塊項目，所以才會以水泥塊
    名義出口云云，惟此經財政部高雄關稅局於八十八年十月五日以高普中字第八八
    一０三九一五號函否認，內稱：「按報運貨物出口，應誠實申報貨物名稱，乃出
    口人之義務，本案原應於出口報單貨物名稱欄內據實報明貨名『含汞污泥固化物
    』，辯稱無汞污泥欄顯非實在。」等情，有該局上開函文一紙附卷（見警訊卷第
    二十三頁、第二十四頁）可稽，經本院再度以「一般事業廢棄物，其總汞檢驗值
    溶出量經行政院環保署認可之單位檢驗為０點０九六ｍｇ／ｅ，經大量水泥予以
    混合固化後，於八十七年十一月前應如何申報其出口貨物名稱﹖及其稅則號列為
    何﹖」向財政部高雄關稅局函查，亦據函稱：「本案貨物既係一般事業含汞廢棄
    物，以大量水泥予以混合固化之產物，則不論其含汞量多寡，其貨名應據實申報
    為「含汞污泥固化物」或其他足以顯示為含汞廢棄物之類似貨物名稱，稅則號別
    歸列二五三０．九０．九九，此有財政部高雄關稅局九十一年三月二十二日高普
    中字第九一０００七一三號附於本院卷可稽，是被告乙○○此部分所辯，洵屬事
    後飾卸之詞，委無可採。另原審法院向財政部高雄關稅局函查貨物申報出口名稱
    中是否有「ＣＥＭＥＮＴ  ＣＡＫＥ（ＳＣＲＡＰ）」（即水泥塊）及「含汞污
    泥固化物」二者，且其差異為何？嗣經該局以高普中字第九０００一六五五號函
    函覆認「水泥塊」係指單純以水泥、骨材（砂、石子），經水固化鑄成之水泥製
    品；而「含汞污泥固化物」係生產化學工業產品之殘餘物（含汞鹽泥），經以大
    量水泥固化處理之產物，二者係不同之產品，此亦有前開高普中字第九０００一
    六五五號函文一紙附卷（見原審法院審判卷）可按。按報運出口貨物名稱應由貨
    物輸出人依據事實自行申報，再由海關核定歸屬稅則，本件被告戊○○、乙○○
    在渠等業務上以璟福公司名義所製作之包裝明細表及商業發票上之貨物名稱欄未
    據實記載「含汞污泥固化物」，卻記載為「ＣＥＭＥＮＴ  ＣＡＫＥ（ＳＣＲＡ
    Ｐ）」（即水泥塊），足認被告戊○○、乙○○二人應係明知為不實之事項，而
    仍故意登載於渠等業務上所製作之包裝明細表及商業發票之犯意甚明。另觀諸被
    告乙○○持渠等業務上所製作之不實包裝明細表及商業發票交由不知情之偉毓公
    司職員吳文展，委託其向財政部高雄關稅局投單報關出口時，亦未據實向偉毓公
    司職員吳文展表示該批報關出口之貨物係「含汞污泥固化物」，此業據證人吳文
    展即偉毓公司職員於原審法院調查時到庭結證稱：「問：如果貨物確屬汞污泥塊
    ，在填寫貨物申報單時，是否應據實填寫「汞污泥塊」？答：是的。但當時我不
    知道該批貨物是「汞污泥塊」，我是根據貨主即被告乙○○提供給我的資料為水
    泥塊，所以我才會在申報單上記載為水泥塊。」（見原審法院八十九年七月十九
    日訊問筆錄）等語綦詳。基此，更益徵被告戊○○、乙○○二人係為圖該批含汞
    污泥固化物得以順利運送出口至柬埔寨掩埋處理，除故意於渠等業務上所製作之
    包裝明細表及商業發票之貨物名稱欄內登載不實外，進甚而隱瞞偉毓公司職員吳
    文展，使不知情之偉毓公司職員吳文展據以將被告乙○○所交付之包裝明細表及
    商業發票之不實內容，填載於其業務上所製作ＢＤ／八七／Ｔ五二五／０００一
    出口報單上，而向財政部高雄關稅局投單報關出口。末查：被告戊○○於八十八
    年九月三十日警訊時供稱：「問：你在璟福公司負責何職務？答：公司全部大小
    事務均由我負責。問：台塑公司委由璟福公司代為清運含汞污泥固化物至柬埔寨
    ，你是否知情？答：我知道。問：台塑公司有無檢附檢測報告單或主管機關核准
    之公文？答：台塑公司有二份分析報告表給我們，但沒有核准公文。問：你是否
    知道台塑公司要你代為清運的是含汞固化物？答：我知道。問：璟福公司是以何
    名義輸出該批含汞固化物？答：是以「水泥塊」名義輸出。問：被告乙○○承辦
    輸出含汞固化物是何人授權？答：是我授權乙○○辦理。」（見警訊筆錄第九頁
    、第十頁）等情綦詳，再者本件含汞污泥固化物搗碎掩埋之工程承攬契約工程款
    價款高達新臺幣九百五十七萬元，則被告戊○○身為璟福公司之實際負責人實難
    諉為不知，況衡諸常情，案發時之陳述，較少權衡利害關係，應較事後翻異之詞
    可信，雖被告戊○○事後改辯稱伊對於作業流程並不清楚云云，惟本院仍認以被
    告戊○○於警訊中之陳述，較為真實而可採。至被告乙○○雖於原審及本院調查
    時改稱被告戊○○對該批汞污泥出口業務並不知情云云，惟觀之被告乙○○於八
    十八年九月三十日警訊時曾供稱被告戊○○知道璟福公司代為清運台塑公司含汞
    固化物等語（見警訊筆錄第十四頁），是被告乙○○於原審及本院調查中所陳不
    過係事後迴護被告戊○○之詞，自不足採。綜上所述，被告戊○○、乙○○二人
    前開所辯云云，均屬事後卸責之詞，殊無足採，此外，復有上開包裝明細表及商
    業發票各一紙（均為影本）在卷可稽。本件事證已臻明確，被告戊○○、乙○○
    二人右揭犯行均堪認定。
二、本件被告戊○○經營璟福公司，被告乙○○擔任其特別助理負責處理璟福公司對
    外業務之接洽事務，均為從事業務之人，而包裝明細表及商業發票，乃附隨渠等
    之業務而製作，係屬業務上所掌之文書，被告戊○○、乙○○二人既明知渠等為
    台塑公司仁武鹼廠所清除之廢棄物係含汞污泥固化物，竟於以璟福公司名義所製
    作之包裝明細表及商業發票上之「ＤＥＳＣＲＩＰＴＩＯＮ」（即貨物名稱）欄
    載有「ＣＥＭＥＮＴ  ＣＡＫＥ（ＳＣＲＡＰ）」（即水泥塊）不實事項，足以
    生損害於財政部高雄關稅局對於出口貨物管理之正確性。核被告戊○○、乙○○
    二人所為，均係犯刑法第二百十六條及第二百十五條之行使業務上登載不實文書
    罪。又被告戊○○、乙○○二人將上開業務上登載不實之文書交付予不知情之偉
    毓公司持以行使，均係犯行使業務上登載不實文書罪，渠等登載不實之行為係行
    使行為之前階段行為，均應為行使行為所吸收，不另論罪。被告戊○○、乙○○
    二人先後二次在包裝明細表及商業發票上登載不實之犯行，係基於同一犯意下之
    接續行為，僅侵害一個法益，只應論以一罪。被告戊○○、乙○○二人就上揭行
    使業務上登載不實文書罪二罪間，有犯意之聯絡及行為之分擔，為共同正犯。又
    被告戊○○、乙○○二人利用不知情之偉毓公司報關出口，均應論以間接正犯。
三、原審因依刑法第二十八條、第二百十六條、第二百十五條，罰金罰鍰提高標準條
    例第一條前段之規定，並審酌被告戊○○、乙○○二人明知渠等所運送出口至柬
    埔寨之貨物係含汞污泥固化物，竟於渠等業務上所製作之包裝明細表及商業發票
    上為不實之記載，影響財政部高雄關稅局對於出口貨物管理之正確性；且渠等將
    上開含汞污泥固化物運送出口至柬埔寨之行為，業已違反巴塞爾公約中禁止已開
    發國家將廢棄物運往開發中國家之精神，更在柬埔寨當地嚴重造成環境污染並危
    害其國人民之身體健康，對於我國之國際形象影響甚鉅，所生之危害情節洵屬嚴
    重，及被告戊○○、乙○○二人於犯罪後尚飾詞狡辯，不知悔改，而被告乙○○
    僅係受僱於被告戊○○負責璟福公司平時業務之接洽處理事宜等一切情狀，分別
    從重量處戊○○有期徒刑一年二月。乙○○有期徒刑一年。並明偽造之包裝明
    細表及商業發票各一紙，業經被告戊○○、乙○○提出交付予不知情之偉毓公司
    而行使，已非被告戊○○、乙○○所有，自毋庸再宣告沒收。以及另明被告戊○○、乙○○二人另被訴其等事後意圖規避行政院環保署對該批固化汞污泥之追
    蹤管理，與甲○○、丙○○、丁○○在廢棄物清理資料表及輸出國外清理修改聯
    單部分為業務上登載不實行為部分不構成犯罪，惟不另為無罪之諭知（詳如後述
    ）。認事用法，核無不合，量刑亦屬妥適，被告戊○○、乙○○上訴意旨，仍執
    前詞，否認犯罪，指摘原判決不當，為無理由，應予駁回。
四、公訴意旨另略以：被告戊○○、乙○○與被告甲○○、丙○○、丁○○等五人為
    意圖規避行政院環境保護署（下稱行政院環保署）對該批固化汞污泥之追蹤管理
    ，遂基於共同之偽造文書犯意聯絡，由被告甲○○指示被告丙○○於同年十一月
    二十三日在廢棄物清理資料申報表「廢棄物名稱」欄僅記載「固化體」之不實內
    容，以隱瞞該批固化物含有汞及其化合物成分之事實，並交由被告丁○○據以在
    上開廢棄物清理資料申報表之廢棄物名稱欄記載固化體，及輸出國外清理修改聯
    單之廢棄物種類欄記載代碼「Ｄ－００九二」（即無機性污泥）後，向行政院環
    保署事業廢棄物管制中心網站申報輸出過程，足生損害於行政院環保署對事業廢
    棄物清理管制之正確性。嗣經高雄縣政府環境保護局（下稱高雄縣環保局）於同
    年十二月二日十時十分許，派員至台塑公司仁武鹼廠稽查時，始知悉上情。因而
    認被告戊○○、乙○○另與被告甲○○、丙○○、丁○○等三人尚共同涉犯有此
    部分刑法第二百十六條及第二百十五條之行使業務上登載不實文書罪嫌云云。按
    犯罪事實應依證據認定之，無證據不得認定其犯罪事實；復不能證明被告犯罪者
    ，應諭知無罪之判決，刑事訴訟法第一百五十四條、第三百零一條第一項分別定
    有明文。次按認定不利於被告之事實，須依積極證據，苟積極證據不足為不利於
    被告事實之認定，即應為有利於被告之認定，更不必有何有利之證據。最高法院
    著有三十年上字第八一六號判例足資參照。本件公訴人認被告戊○○、乙○○二
    人另涉犯此部分刑法第二百十六條及第二百十五條之行使業務上登載不實文書罪
    嫌云云，無非以上開含汞污泥固化物於八十二年間經核准掩埋時，台塑公司仁武
    鹼廠即知應採樣檢測其溶出試驗值是否符合規定，以採取適當之處理程序，則台
    塑公司於事隔五年後欲變更其處理方法，依理即應再行檢測該批固化物所含汞及
    其化合物成分是否超出標準值；況被告甲○○、丙○○、丁○○、戊○○及乙○○等五人係將原有塊狀之固化汞污泥打碎後包裝出口，依一般化學常識，其所含
    汞及其化合物成分因固化後之分子穩定性極易因而改變，且汞固化體經打碎後因
    與空氣之接觸面增加亦可能導致變質，則被告甲○○、丙○○、丁○○、戊○○
    及乙○○等五人竟未再行採樣檢測，即在廢棄物清理申報資料表之廢棄物名稱欄
    記載固化體，及在輸出國外清理修改聯單之廢棄物種類欄內記載代碼「Ｄ－００
    九二」（即無機性污泥）後，向行政院環保署事業廢棄物管制中心網站申報輸出
    過程，顯與常理及作業程序有違，此外，復有廢棄物清理資料申報表及輸出國外
    清理修改聯單（均為影本）等資料在卷可憑為其主要論據。訊據被告戊○○、乙○○二人均矢口否認有何此部分行使業務登載不實文書罪之犯行，均辯稱：「向
    行政院環保署事業廢棄物管制中心網路申報輸出過程，渠等均未參與，也並不知
    情。」等語。經查：右揭在行政院環保署廢棄物管制中心網站內之廢棄物清理資
    料申報表之廢棄物名稱欄記載固化體，及在輸出國外清理修改聯單之廢棄物種類
    欄記載代碼「Ｄ－００九二」（即無機性污泥），並向該中心網站申報輸出過程
    等事宜，均係由被告甲○○、丙○○及丁○○等人所為，渠等此部分之犯行業經
    本院另為無罪判決之諭知，詳如後述。本院復查無確切之證據足資證明戊○○、
    乙○○有參與該申報行為，從而，更遑論被告戊○○、乙○○與被告甲○○、丙○○、丁○○等人間有何共同行使業務上登載不實文書罪之犯意聯絡。此外，本
    院復查無其他積極證據足資證明被告戊○○、乙○○二人有何公訴人所指之此部
    分行使業務上登載不實文書罪之犯行，揆諸首開法條及判例之說明，既不能證明
   被告戊○○、乙○○二人犯罪，原應為無罪之諭知，惟公訴人認此部分與前揭有
    罪部分有連續犯之裁判上一罪關係，爰不另為無罪之諭知，附此敘明。
貳：無罪部分（甲○○、丙○○、丁○○部分）：
一、公訴意旨略以：被告甲○○係台塑公司仁武鹼廠廠長、被告丙○○係台塑公司仁
    武鹼廠環保業務經辦人、被告丁○○係台塑公司工安室環保組專員，被告戊○○
    係璟福公司之總經理，為該公司之實際負責人，被告乙○○係被告戊○○之助理
    ，均係從事業務之人。被告甲○○明知台塑公司仁武鹼廠於七十八年間以水銀法
    製造鹼氣所產生之含汞污泥，於八十二年間經固化處理後，所含有之汞及其化合
    物成分已超出溶出試驗標準，為有害之事業廢棄物，竟意圖使上開汞污泥之固化
    體得以順利出口至柬埔寨掩埋處理，而與被告丙○○、丁○○、戊○○及乙○○
    等人基於共同之概括犯意聯絡（被告戊○○、乙○○二人行使業務上所製作之包
    裝明細表及商業發票內業務登載不實文書罪部分，業經本院有罪判決，詳如前述
    ），於八十七年十一月間委託未經主管機關許可核准清除廢棄物之璟福公司將上
    開固化汞污泥塊搗碎後，由被告戊○○、乙○○二人以璟福公司名義出具其上「
    ＤＥＳＣＲＩＰＴＩＯＮ」（即貨物名稱）欄載有「ＣＥＭＥＮＴ  ＣＡＫＥ（
    ＳＣＲＡＰ）」（即水泥塊）等不實事項之包裝明細表及商業發票，交付予設在
    高雄市苓雅區○○○路一一０之一號二樓不知情之偉毓企業有限公司（下稱偉毓
    公司），由該公司之職員吳文展據以將上開不實內容填載於其業務上所製作ＢＤ
    ／八七／Ｔ五二五／０００一出口報單上，於同年十一月十八日向財政部高雄關
    稅局投單報關，並於同年十一月二十日及二十一日，將上開搗碎後之汞污泥固化
    物約二七九九．三公噸以太空包裝妥後，辦理出口手續運往柬埔寨，足以生損害
    於財政部高雄關稅局對於出口物品管理之正確性。嗣被告甲○○因意圖規避行政
    院環保署對該批固化汞污泥之追蹤管理，乃指示知情之被告丙○○於同年十一月
    二十三日在廢棄物清理資料申報表之廢棄物名稱欄記載固化體之不實內容，以隱
    瞞該批固化物含有汞及其化合物成分之事實，並交由知情之被告丁○○據以在上
    開廢棄物清理資料申報表之廢棄物名稱欄記載固化體，及在輸出國外清理修改聯
    單之廢棄物種類欄記載代碼「Ｄ－００九二」（即無機性污泥）後，向行政院環
    保署事業廢棄物管制中心網站申報輸出過程，足生損害於行政院環保署對事業廢
    棄物清理管制之正確性。嗣經高雄縣環保局於同年十二月二日十時十分許，派員
    至台塑公司仁武鹼廠稽查時，始知悉上情。因而認被告甲○○、丙○○、丁○○
    與被告戊○○及乙○○等五人共同涉犯有刑法第二百十六條及第二百十五條之行
    使業務上登載不實文書罪嫌云云。
二、按犯罪事實應依證據認定之，無證據不得認定其犯罪事實；復不能證明被告犯罪
    者，應諭知無罪之判決，刑事訴訟法第一百五十四條、第三百零一條第一項分別
    定有明文。次按認定不利於被告之事實，須依積極證據，苟積極證據不足為不利
    於被告事實之認定，即應為有利於被告之認定，更不必有何有利之證據。再按刑
    法第二百十五條之登載不實罪，以從事業務之人所登載之事項出於明知為前提要
    件。所謂明知，係指直接故意而言，若為間接故意或過失，均難以該條相繩。最
    高法院分別著有三十年上字第八一六號及四十六年台上字第三七七號判例意旨足
    資參照。
三、本件公訴人認被告甲○○、丙○○及丁○○等三人共同涉犯有刑法第二百十六條
    及第二百十五條之行使業務上登載不實文書罪嫌云云，無非以上開汞污泥固化物
    之汞溶出試驗值為每公升０．二八四毫克，總汞含量為每公升三四六毫克，已超
    出行政院環保署（八三）環署廢字第０三一三一號公告「有害事業廢棄物認定標
    準」中汞及其他合物（總汞）項目其溶出試驗標準值每公升不得超過０．二毫克
    之限制，係屬有害事業廢棄物，且前開含汞污泥固化物於八十二年間經核准掩埋
    時，台塑公司仁武鹼廠即知應採樣檢測其溶出試驗值是否符合規定，以採取適當
    之處理程序，則台塑公司於事隔五年後欲變更其處理方法，依理即應再行檢測該
    批固化物所含汞及其化合物成分是否超出標準值；況被告甲○○、丙○○及丁○○等三人係將原有塊狀之固化汞污泥打碎後包裝出口，依一般化學常識，其所含
    汞及其化合物成分因固化後之分子穩定性極易因而改變，且汞固化體經打碎後因
    與空氣之接觸面增加亦可能導致變質，被告甲○○、丙○○及丁○○等三人本係
    從事相關業務之經驗常識，則被告甲○○、丙○○及丁○○等三人竟未再行採樣
    檢測，即在廢棄物清理資料申報表之廢棄物名稱欄記載固化體，及在輸出國外清
    理修改聯單之廢棄物種類欄內記載代碼「Ｄ－００九二」（即無機性污泥）後，
    向行政院環保署事業廢棄物管制中心網站申報輸出過程，顯與常理及作業程序有
    違，此外，復有行政院環保署檢驗所八十七年十二月二十八日ＡＡ八七Ｄ００六
    ０號檢測報告表、該署（八七）環署廢字第００八七四一五號函、商業發票、包
    裝明細表、出口報單、柬埔寨進口報單、廢棄物清理資料申報表、輸出國外清理
    修改聯單、高雄縣環境保護局（第四課）事業廢棄物稽查工作紀錄表及該局告發
    單在卷可憑（以上均為影本）在卷可稽為其主要論據。
四、訊據被告甲○○、丙○○及丁○○等三人對於渠等就右揭汞污泥固化體於前揭時
    、地未經行政院環保署之檢驗許可，即分別在商業發票及包裝明細表之貨物名稱
    欄以「ＣＥＭＥＭＴ  ＣＡＫＥ（ＳＣＲＡＰ）」（即水泥塊）之名義向財政部
    高雄關稅局申報出口，及在廢棄物清理資料申報表之廢棄物名稱欄記載固化體，
    及在輸出國外清理修改聯單之廢棄物種類欄記載代碼「Ｄ－００九二」（即無機
    性污泥）之名義向行政院環保署事業廢棄物管制中心網站申報輸出過程等情固不
    否認，惟均矢口否認有何行使業務上登載不實文書之犯行，被告甲○○辯稱：「
    我們是經由台北發包中心決定委由璟福公司向關稅主管機關申請運送出口，包含
    包裝、運送及最終至國外掩埋，我們有告訴璟福公司他們要運送出口至柬埔寨的
    是固化汞污塊，至於璟福公司在包裝明細表及商業發票之貨物名稱欄內記載水泥
    塊一事，我們並不知情。又因上開固化汞污泥塊，於八十二年間經中環科技股有
    限公司（下稱中環公司）之檢驗結果，其溶出量是在標準值以下，我主觀上認為
    在八十二年間檢驗時，已符合標準，所以當時才會依一般事業廢棄物來處理，我
    沒有業務登載不實之故意。」等語；被告丙○○另辯稱：「對於被告戊○○、乙○○二人為何在璟福公司之包裝明細表及商業發票內之貨物名稱欄記載水泥塊一
    事，我並不知情。又我們在申報時，發現環保署並無汞污泥固化物之相關規定，
    我就請工安室專員即被告丁○○先向環保署廢棄物管制中心洽詢柬埔寨代碼及輸
    出代碼，我的主觀也認定為一般事業廢棄物，且在八十二年我們也申請核准自行
    固化，並經環保署核准可自行掩埋處理，嗣經被告丁○○向行政院環保署廢棄物
    管制中心電話查詢表示若汞污泥經固化後，溶出值小於０．二ｍｇ／Ｌ，就可以
    以固化體及代碼「Ｄ－００九二」申報輸出。所以才會在廢棄物清理資料申報表
    之廢棄物名稱欄記載固化體，及在輸出國外清理修改聯單之廢棄物種類欄記載「
    Ｄ－００九二」向行政院環保署事業廢棄物管制中心網站申報輸出。我沒有業務
    登載不實。」等語；被告丁○○復辯稱：「我是以被告丙○○交給我的資料以電
    話向行政院環保署廢棄物管制中心查詢，若汞污泥經固化後，溶出值小於０．二
    ｍｇ／Ｌ，應以何方式申報，後來經由該中心之承辦人員以電話回覆表示可以以
    固化體申報，且告知欲輸出至柬埔寨的代碼為一七六，且廢棄物種類的代碼為「
    Ｄ－００九二」，所以我才會在網路上以此代碼來申報輸出，我沒有在業務上所
    作之文書內故意登載不實。至於被告戊○○、乙○○二人為何在其公司之包裝明
    細表及商業發票上之貨物名稱欄內記載水泥塊一事，我並不知情。」等語。
五、經查：台塑公司總管理處發包中心與戊○○、乙○○二人簽訂前開工程承攬書時
    ，即表明係將台塑公司仁武鹼廠自六十四年七月十二日起至七十八年七月三十一
    日止，以水銀法製造鹼氣所產生之含汞污泥固化物搗碎後清除運送出口至柬埔寨
    掩埋處理，且依該承攬書第九項之工作規定（十二）亦載明其他相關工作規則，
    必須符合「廢棄物清理法」、「事業廢棄物貯存清除處理方法及設施標準」、「
    環境保護事業機構管理辦法」等環保法令之規定，是有關該批含汞污泥固化物之
    運送出口至柬埔寨的投單報關運送出口等事宜，則應為被告戊○○、乙○○二人
    依照相關法規全權負責處理。另參之被告丁○○事後亦分別將上開欲運送出口之
    含汞污泥固化物之抗壓強度表及分析報告表等資料交付予被告乙○○由其報關出
    口，已據實表明該批運送出口之貨物係屬含汞污泥固化物，非為一般水泥塊，且
    被告甲○○、丙○○、丁○○等三人亦未曾主動要求被告戊○○、乙○○二人須
    以水泥塊報關運送出口，是被告戊○○、乙○○二人於渠等業務上以璟福公司名
    義所製作之包裝明細表及商業發票上之貨物名稱欄內記載水泥塊乙節，實與被告
    甲○○、丙○○及丁○○等三人無涉，更遑論被告甲○○、丙○○及丁○○等三
    人與被告戊○○、乙○○二人間有何犯意之聯絡及行為之分擔。從而，被告甲○○、丙○○及丁○○等三人前開辯稱不知被告戊○○、乙○○二人在璟福公司之
    包裝明細表及商業發票內之貨物名稱欄記載水泥塊等語，洵堪採信。
六、再查台塑公司仁武鹼廠運送出口至柬埔寨之含汞污泥固化物，於八十二年間將該
    批汞污泥固化處理時，即已委託中環公司檢驗，其毒性溶出試驗值係在法規管制
    標準０．二ｍｇ／Ｌ以下，當時並經高雄縣環保局於八十一年一月二十一日以八
    一高縣環三字第五四七號函、八十一年八月二十七日以八一高縣環三字第一０二
    二０號函及八十二年二月一日以八二高縣環三字第一三０八號函認定為一般事業
    廢棄物而核淮自行清理掩埋，此有中環公司檢驗報告二紙（報告編號八二０二八
    六、八二０三一九號）及高雄縣環保局八一高縣環三字第五四七號函、八一高縣
    環三字第一０二二０號函、八二高縣環三字第一三０八號函各一紙在卷可稽（以
    上均為影本），而所謂有害與非有害廢棄物之區別，係指經環保署核可之代檢驗
    機構檢驗，其有害成分溶出毒性小於溶出試驗標準以下者，此有代碼索引一份附
    卷可稽。上開含汞污泥固化物既在法規管制標準以內，自屬一般事業廢棄物無疑
    。是被告甲○○、丙○○及丁○○三人於八十七年間欲將前揭含汞污泥固化出口
    至柬埔寨掩埋處理，依據上揭中環公司之檢驗報告主觀上認為該批含汞污泥固化
    物之毒性溶出試驗值係在法規管制標準０．二ｍｇ／Ｌ以下，即非屬有害事業廢
    棄物，僅為一般事業廢棄物。其據此向行政院環保署事業廢棄物管制中心查詢輸
    出至柬埔寨之國別代碼及含汞污泥之事業廢棄物，如已固化處理完成，其毒性溶
    出試驗值在法規管制標準０．二ｍｇ／Ｌ以下，欲輸出至國外掩埋時，應以何代
    碼申報，嗣經行政院環保署以電話回覆告知可以以固化體名稱申報，又柬埔寨之
    國別代碼為「一七六」，及廢棄物種類欄代碼為「Ｄ－００九二」（即無機性污
    泥）後，始在廢棄物清理資料申報表之廢棄物名稱欄記載固化體，及在輸出國外
    清理修改聯單之廢棄物種類欄記載代碼「Ｄ－００九二」（即無機性污泥）後，
    向該中心網站申報輸出，此經原審法院向行政院環保署廢棄物管制中心函查，嗣
    經環保署於八十九年十二月八日以（八九）環署廢字第００七０三八三號函覆結
    果大致相符，有該函文一紙附卷可按，基此，尚難認被告甲○○、丙○○、丁○○等三人於渠等業務上所製作之廢棄物清理資料申報表之廢棄物名稱欄記載固化
    體，及在輸出國外清理修改聯單之廢棄物種類記載代碼「Ｄ－００九二」（即無
    機性污泥）有何明知不實之事項而故意登載於渠等業務上所製作文書之犯行。
七、中華民國綠色陣線協會，雖以棄置柬埔寨之汞污泥固化物，其中汞污泥之汞溶出
    試驗值為０點二八四ＰＰＭ（總汞含量三四六ＰＰＭ），高出我國有害事業廢棄
    物溶出試驗標準規定之０點二ＰＰＭ，應屬有害事業廢棄物云云。另行政院環境
    保護署亦以九十年十二月二十日（九０）環署廢字第００八０八五四號函略以：
    「該批廢棄物運回國內後，經本署重新開櫃採樣得一一七份樣品檢測結果，除其
    毒性物質溶出試驗含汞量超過「有害事業廢棄物認定標準」外，其乾基總汞含量
    超出一般汞污泥甚多，即使未經固化處理之汞污泥，亦不致有如此高之汞含量。
    故本署客觀認為，該批廢棄物應不僅僅為汞污泥固化體而已，應尚有甚他高濃度
    含汞污染物質云云。惟查台塑公司在柬埔寨丟棄上開汞污泥固化物之處，有各式
    各樣之廢棄物，各種廢棄物隨地可見，包括工業用廢電池，及其他各國不明廢棄
    物等，此有報導二份附於原審卷內可參（見原審卷第一卷第一八八、一八九頁）
    ，足見棄置汞污泥之現場不僅有汞污泥固化物，更有其他之廢棄物。則中華民國
    綠色陣線協會至現場所採集之檢體，是否即為台塑公司所丟棄之汞污泥固化物，
    且是否未與其他廢棄物混合、污染，即有可疑。又台塑公司事後從柬埔寨清運回
    國之物品共有四千四百八十九點二公噸，比台塑公司當初輸出之含汞固化物二千
    七百九十九點三公噸，共計增加約一千七百公噸之非本件含汞固化體之不明物體
    ，此有出口報單一份及進口報單三份可資比對（見本院九十一年二月五日收受答
    辯狀後附之證物），即所運回國內之廢棄物，除台塑公司之汞污泥固化物外，尚
    夾雜有當地之土壤及廢棄物，而非單純為台塑公司當初委由璟福公司輸出之該批
    含汞固化物。則行政院環境保護署於該批廢棄物運回國後予以採樣檢測，其毒性
    物質溶出試驗含汞量固超過有害事業廢棄物之認定標準，屬有害事業廢棄物一節
    ，難據為其所採取之樣品即為台塑公司運往柬埔寨之汞污泥固化物原品，且均未
    另遭受其他工業廢棄物滲透、污染之認定。更何況行政院環境保護署所稱該樣品
    之乾基總汞含量超出一般汞污泥甚多，即使未經固化處理之汞污泥，亦不致有如
    此高之汞含量云云，更足以證明行政院環境保護署於該批廢棄物運回國內後所為
    檢測之樣品，並非台塑公司委託璟福公司運送至柬埔寨之汞污泥固化物甚明。（
    依證據顯示，台塑公司僅生產汞污泥，且所運送者係經固化之物，並無私運其他
    高濃度含汞污染物質出口之情形）是中華民國綠色陣線協會之告發意旨及行政院
    環境保護署上開函覆意旨，均不足以認定本件台塑公司所委託璟福公司運送至柬
 埔寨之汞污泥固化物係屬有害事業廢棄物，非為一般事業廢棄物，而為被告等不
    利之認定。（更不足以認定被告等係明知為有害事業廢棄物，仍未經許可，擅自
    輸出，並故意業務上登載不實）。
八、末查被告甲○○、丙○○及丁○○等三人於八十七年間欲將台塑公司仁武鹼廠之
    含汞污泥固化物一批運送出口至柬埔寨掩埋處理，雖未就該批含汞污泥固化物再
    次檢驗其毒性溶出試驗值是否超出０．二ｍｇ／Ｌ，惟法律並未規定於檢測完畢
    後應再次檢驗，而一般事業廢棄物亦無於輸出時，應先經中央主管機關之許可之
    規定，亦難遽此即認從事化學相關業務之被告甲○○、丙○○及丁○○等三人必
    然應知該批含汞污泥固化物之毒性溶出試驗值於事隔五年後已超出０．二ｍｇ／
    Ｌ，佐以被告甲○○、丙○○及丁○○等三人係依據中環公司八十二年間之檢驗
    報告內容向行政院環保署事業廢棄物管制中心查詢申報廢棄物之種類名稱及柬埔
    寨國別碼後再為網路申報，從而，更難謂被告甲○○、丙○○及丁○○等三人就
    渠等於業務上所製作之廢棄物清理資料申報表及輸出國外清理修改聯單內有何故
    意登載不實之情事。綜上所述，被告甲○○、丙○○及丁○○等三人前揭辯稱渠
 等無業務上文書登載不實之犯行等語，應堪採信。此外，本院復查無其他積極證
    據足資證明被告甲○○、丙○○及丁○○等三人有何公訴人所指之行使業務上登
    載不實文書罪之犯行，揆諸首揭法條及判例之說明，被告甲○○、丙○○及丁○○等三人被訴犯罪，均尚屬不能證明。
九、原審因而為被告甲○○、丙○○、丁○○均無罪之判決，均核無不合，檢察官對
    被告等三人上訴意旨，仍執前詞，指摘原判決不當，為無理由，應予駁回。
據上論斷，應依刑事訴訟法第三百六十八條，判決如主文。
本案經檢察官陳國全到庭執行職務。
中    華    民    國     九十一     年       五       月      二十二    日
                              臺灣高等法院高雄分院刑事第九庭
                                  審判長法官  張明松
                                        法官  江泰章
                                        法官  任森銓
右正本證明與原本無異。
不得上訴。
                                      書記官  施耀程
中    華    民    國     九十一     年       五       月      二十三    日
附錄：本判決論罪科刑法條：
刑法第二百十六條
行使第二百十條至第二百十五條之文書者，依偽造、變造文書或登載不實事項或使登
載不實事項之規定處斷。
刑法第二百十五條
從事業務之人，明知為不實之事項，而登載於其業務上作成之文書，足以生損害於公
眾或他人者，處三年以下有期徒刑、拘役或五百元以下罰金。
                                                                        Ｋ
